臺灣高雄地方法院民事判決　九十一年重訴字第二一二號
　　原　　　告　世華聯合商業銀行股份有限公司
　　法定代理人　甲○○
　　訴訟代理人　戊○○
　　　　　　　　吳建霖
　　　　　　　　洪智惠
　　被　　　告　乙○○
　　　　　　　　丙○○
　　　　　　　　丁○○
右當事人間請求損害賠償事件，本院判決如左：
        主    文
原告之訴暨假執行之聲請均駁回。
訴訟費用由原告負擔。
        事實及理由
一、原告主張：原告認購訴外人「長銘實業股份有限公司」（下簡稱長銘公司）八十
    七年度第一次現金增資股份二百萬股，每股認購價格新台幣（下同）十三元，共
    計二千六百萬元。被告於八十九年十月間共同立具承諾書，承諾於民國九十年八
    月二十日前，原告所認購之上開股份如尚有未處分之部分，自該期日屆至之日起
    十四日內得以書面通知被告，要求被告等於接獲通知後十四日內，按原認購價格
    加計百分之十之金額買回，如被告等未於期限內履行者，自逾期之日起，原告有
    權但無義務得以任何方式或任何價格處分該等股份，並以實際出售所得額與被告
    等承諾買回之價格差額加計百分之十之違約金視為原告之損害，由被告負連帶賠
    償之責。至九十年八月二十日止，原告尚有前述所認購之全部股份未處分，乃先
    後於九十年八月二十日及同年九月十一日以函文及存証信函催告被告依約定價格
    買回，詎被告收受上開催告後逾十四日，仍未依約履行買回承諾。長銘公司股票
    業經「財團法人中華民國證券櫃檯買賣中心」於九十年五月四日公告自同年六月
    十二日起停止交易。原告自無從對上開認購之股份為處分而得受有任何款項，依
    兩造所簽訂之承諾書第二條所約定，自應由被告按約定買回之價格二千八百六十
    萬元加計百分之十之違約金二百八十六萬，視為原告因被告債務不履行所受之損
    害，由被告負連帶給付之責。並聲明：（一）被告應連帶給付原告二千八百六十
    萬元，及自九十年九月二十七日起至清償日止按年利率百分之十計算之利息，及
    二百八十六萬元之違約金。（二）願供擔保，請准宣告假執行。
二、被告則以：
（一）、原告以被告三人於八十九年所出具之承諾書請求履行損害賠償責任，顯屬脫
        法行為且違善良風俗及誠信原則，茲敘述理由如下：
    １、原告於八十七年十月即認購本件長銘公司股票，竟於八十九年十月始要求長
        當時之董事出具本件承諾書，被告並無出具承諾書之原因事實、理由及法律
        依據，且被告丁○○係因受雇於長銘公司，以員工代表身分出任董事，從未
        參與認購案承諾書任何細節之討論，係為維護工作機會被迫以公司董事身分
        而成為承諾人，由此可知原告取得被告之承諾，除重複使人負擔無義務之責
        外，且將本應由長銘公司負擔之買回之責任轉嫁於毫無承諾原因基礎之被告
        。
    ２、按八十九年修正前之銀行法第七十四條規定：「商業銀行不得投資於其他企
        業及非自用之不動產。但為配合政府經濟發展計畫，經中央主管機關核准者
        ，不在此限。」本件原告於八十七年認購長銘公司股票，應屬對上開銀行法
        所規定應報經主管機關財政部核准之對「企業」投資，既屬投資，當然有其
        風險，不得以要求他人出具承諾書之方式，而將風險轉嫁於被告。
（二）、被告乙○○已於八十八年八月三十一日及八十九年八月二十八日分別簽發三
        百九十萬及二百六十萬元（答辯狀誤載為二千六百萬）支票給付原告，就此
        部份原告之損失已獲有賠償，應自損害額中扣除。
三、兩造不爭執之事實：
（一）、原告認購訴外人「長銘實業股份有限公司」（下簡稱長銘公司）八十七年度
        第一次現金增資股份二百萬股，每股認購價格新台幣（下同）十三元，共計
        二千六百萬元。被告於八十九年十月間共同立具承諾書，承諾內容為：於民
        國九十年八月二十日前，原告所認購之上開股份如尚有未處分之部分，自該
        期日屆至之日起十四日內得以書面通知被告，要求被告等於接獲通知後十四
        日內，按原認購價格加計百分之十之金額買回，如被告等未於期限內履行者
        ，自逾期之日起，原告有權但無義務得以任何方式或任何價格處分該等股份
        ，並以實際出售所得額與被告等承諾買回之價格差額加計百分之十之違約金
        視為原告之損害，由被告負連帶賠償之責。
（二）、至九十年八月二十日止，原告尚有前述所認購之全部股份未處分，乃先後於
        九十年八月二十日及同年九月十一日以函文及存証信函催告被告依約定價格
        買回，詎被告收受上開催告後逾十四日，仍未依約履行買回承諾。
（三）、長銘公司股票業經「財團法人中華民國證券櫃檯買賣中心」於九十年五月四
        日公告自同年六月十二日起停止交易。
四、得心證之理由：本件兩造之爭點應為：（一）、本件被告所立承諾書之內容有無
    背於善良風俗？原告以該承諾書內容請求被告負債務不履行之連帶賠償責任有無
    背於誠信原則？（二）、原告主張依該承諾書第二條之規定作為損害金額計算之
    依據有無理由？爰審究如下：
（一）、被告以：原告於八十七年十月即認購本件長銘公司股票，竟於八十九年十月
        始要求長當時之董事出具本件承諾書，被告並無出具承諾書之原因事實、理
        由及法律依據，且被告丁○○係因受雇於長銘公司，以員工代表身分出任董
        事，從未參與認購案承諾書任何細節之討論，係為維護工作機會被迫以公司
        董事身分而成為承諾人，由此可知原告取得被告之承諾，除重複使人負擔無
        義務之責外，且將本應由長銘公司負擔之買回之責任轉嫁於毫無承諾原因基
        礎之被告云云為辯。原告對此抗辯則陳稱：其於認購本件長銘公司之股份前
        ，於八十七年八月十九日已由被告出具同一內容之承諾書以避免可能發生之
        損害，八十八年八月二十日買回之履行期屆滿時，因被告乙○○向原告申請
        展期，乃由原告同意展期一年，並由被告重新立具同一內容之承諾書，買回
        之履行期為八十九年八月二十日，該期限屆至後，被告乙○○再度申請展期
        ，原告同意展期至九十年八月二十日，再由被告另立同一內容之承諾書，原
        告依此承諾書為本件請求，並無違背誠信原則等語。按被告固因為長銘公司
        之董事而立具本件承諾書，其中丁○○係以員工代表身分任董事，然此均為
        被告立具該承諾書之身分背景與動機之問題，彼等既基於自由意思對原告為
        該承諾之意思表示，自為有效之法律行為，與被告基於何等考量為此承諾，
        及為此承諾前被告有無此承諾義務，對此法律行為之效力均無影響。被告以
        彼等無為承諾之原因基礎為抗辯，自無可採。又原告認購長銘公司之票為該
        公司股東，其認購行為自屬投資行為，原應依八十九年修正前銀行法第七十
        四條之規定向主管機關報請核准後始得為之，然此僅係主管機關對金融機構
        為行政管理之規定，原告違反此一規定，對此認購行為之法律效力並無影響
        。且投資行為固可能有盈虧，然投資人採取相關之規避或減低風險之措施險
        其手段有背於善良風俗外，並不當然違背善良風俗。原告對被告上開抗辯之
        陳述，業經其提出被告於八十七年八月十九日及八十八年八月三十日所簽立
        之承諾書附卷可証，自堪信為真實。原告為避免本件認購之風險而要求被告
        簽立承諾書，乃為正常之避免投資風險之方法，被告可自由選擇承諾與不承
        諾，若不願為此承諾，原告亦可考慮是否為本件認購股票之行為，原告要求
        被告為本件承諾之行為自無任何違背善良風俗之情事，其以本件承諾書所載
        被告承諾之內容，請求被告連帶賠償債務不履行之損害更屬正當權利之行使
        ，與違背誠信原則亦無違背。被告上開辯詞顯無可採。綜上所述，依本件承
        諾書，被告承諾買回本件股份，經原告催告被告為買回，被告至今仍未支付
        買回之價金，原告主張被告應連帶負債務不履行之損害賠償責任，實屬有據
        。
（二）、關於本件被告債務不履行所生之損害，原告主張：承諾書第二條規定：「立
        書人未於期限內履行前條之約定者，自逾期之日起，世華聯合商業銀行有權
        但無義務得自行決定以任何方式或任何價格出售上開認購之股份，並以其出
        售所得額與依前條承買之價格計算之差額加計百分之十違約金，視為世華聯
        合商業銀行之損害，由立書人負連帶賠償之責。」至九十年八月二十日止，
        原告尚餘有前述所認購之全部股份，並分別於同日及同年九月十一日對被告
        等催告應依約定價格買回，被告受此催告後逾十四日仍未依約履行買回承諾
        ，且長銘公司股票業經「財團法人中華民國證券櫃檯買賣中心」於九十年五
        月四日公告自同年六月十二日起停止交易，原告自無從對上開認購之股份為
        處分而得受有任何款項，自可依上開承諾書第二條之規定，以原認購價格二
        千六百萬元加計百分之十二百六十萬元共計二千八百六十萬元之買回價格為
        被告債務不履行之損害金額，並請求買回價格百分之十即二百八十六萬元之
        違約金云云。按給付有確定之期限者，債務人自期限屆滿時起，負遲延責任
        。又無損害即不發生賠償問題，是損害之發生為損害賠償之債之成立要件。
        本件原告主張被告逾承諾期限迄今仍未履行其買回系爭股份之承諾已如前述
        ，惟原告是否因此而受有損害，及其損害之程度為何？仍須由原告負舉證之
        責。查系爭承諾書第二條，係在約定若被告未依承諾書第一條約定之承購期
        限及價格買回原告未出售之股份，則自逾期之日起，原告若出售系爭股份而
        與承諾買回價格比較所產生價差損失之損害計算約定，此觀之承諾書第二條
        約定「……其出售所得額與依前條承買之價格計算之差額加計百分之十違約
        金，視為世華聯合商業銀行之損害……」自明。本件原告既未出售所認購之
        股份，自無所謂價差可言，從而承諾書第二條規定之損害計算約定即無適用
        之餘地。此外，本件股票雖經公告停止交易，亦無法逕為推認其已無任何價
        值，原告以承諾買回之價格全額作為被告給付遲延之損害，顯屬無據。
（三）、綜上所述，本件原告得否以該承諾書請求被告履行承諾，給付承諾書所示之
        買回價金乃屬另一問題，原告既以債務不履行之損害賠償請求權為本件請求
        權基礎，即應証明受損害之金額，其未舉証以明之，而請求被告應連帶給付
        原告二千八百六十萬元，及自九十年九月二十七日起至清償日止按年利率百
        分之十計算之利息，及二百八十六萬元之違約金即無理由。
（四）本件事證已臻明確，兩造其餘主張陳述及所提證據，經審酌核與判決之結果無
      影響，爰不一一論述，附此敘明。
五、假執行宣告部分：原告之訴既經駁回，其假執行之聲請亦失所附麗，應併予駁回
    。
六、結論：原告之訴為無理由，依民事訴訟法第七十八條判決如主文。
中　　　華　　　民　　　國　　九十一　　年　　　七　　　月　　二十六　　日
                              臺灣高雄地法院民事第一庭
~B法　　　官　蔡國卿
右為正本係照原本作成。
如對本判決上訴，須於判決送達後廿日內向本院提出上訴狀。
中　　　華　　　民　　　國　　九十一　　年　　　七　　　月　　二十六　　日
~B法院書記官　王壹理
